臺灣彰化地方法院刑事判決
111年度訴字第1051號
公  訴  人  臺灣彰化地方檢察署檢察官
被      告  林永勝


上列被告因加重詐欺等案件，經檢察官提起公訴（111年度偵字
第12864號），被告於準備程序就被訴事實為有罪陳述，本院合
議庭裁定由受命法官行簡式審判程序，判決如下：
    主    文
林永勝犯三人以上共同詐欺取財罪，處有期徒刑壹年貳月。
    犯罪事實
一、林永勝於民國111年5月間，基於參與犯罪組織之犯意，前不
    詳時間，參與臉書暱稱為「小文」之真實姓名年籍不詳之人
    所組成，以實施詐術為手段之具有持續性、牟利性、結構性
    之3人以上詐欺集團犯罪組織，擔任替該詐欺集團取款，並
    將贓款上繳該詐欺集團上游之工作（俗稱收水），藉此林永
    勝依約每提領新臺幣(下同)100萬元可獲得2萬元之報酬。林
    永勝即與真實姓名年籍不詳之詐欺集團成員，共同意圖為自
    己不法所有，基於三人以上共同犯詐欺取財、掩飾隱匿詐欺
    所得去向之一般洗錢等犯意聯絡，先由林永勝在新北市三重
    區正義北路某處，提供其申設之臺灣新光商業銀行股份有限
    公司松竹分行帳號000-0000000000000號帳戶之帳號（下稱
    本案帳戶）給該詐欺集團某成年男性成員；而該詐欺集團所
    屬成員於111年4月4日，先透過LINE通訊軟體對謝哲仁佯稱
    可投資獲利，致謝哲仁陷於錯誤，於111年5月31日中午12時
    19分許，至臺北市○○區○○路00號之國泰世華銀行館前分行臨
    櫃匯款50萬元至本案帳戶內。林永勝再依詐欺集團成員指示
    ，於111年5月31日下午2時47分許，提領包含上開詐欺所得
    之現金144萬元，並將領得款項交給本案詐欺集團成員「小
    文」。嗣經謝哲仁發現受騙報警處理，循線查悉上情。
二、案經謝哲仁訴由臺中市政府警察局第六分局報告臺灣彰化地
    方檢察署檢察官偵查起訴。
    理    由
一、被告林永勝所犯係死刑、無期徒刑、最輕本刑為3年以上有
    期徒刑以外之罪，被告於準備程序中就被訴事實為有罪之陳
    述，經告知簡式審判程序之旨，並聽取公訴人及被告之意見
    後，本院合議庭認為適宜而依刑事訴訟法第273條之1第1項
    規定，裁定由受命法官獨任進行簡式審判程序，且依同法第
    273條之2、第159條第2項之規定，不適用同法第159條第1項
    傳聞法則有關限制證據能力之相關規定，亦不受同法第161
    條之2、第161條之3、第163條之1及第164條至170條規定之
    限制，合先敘明。另按組織犯罪防制條例第12條第1項中段
    規定：「訊問證人之筆錄，以在檢察官或法官面前作成，並
    經踐行刑事訴訟法所定訊問證人之程序者為限，始得採為證
    據。」以立法明文排除被告以外之人於檢察事務官、司法警
    察官或司法警察調查中所為之陳述，得適用刑事訴訟法第15
    9條之2、第159條之3及第159條之5等規定。此為刑事訴訟關
    於證據能力之特別規定，較諸刑事訴訟法證據章有關傳聞法
    則之規定嚴謹，且組織犯罪防制條例迭經修正，均未修正上
    開規定，自應優先適用。是在違反組織犯罪防制條例案件，
    證人於警詢時之陳述，即絕對不具證據能力，無刑事訴訟法
    第159條之2、第159條之3及第159條之5等規定適用之餘地，
    自不得採為判決基礎（最高法院109年度台上字第3059號判
    決意旨參照）。是卷內被告以外之人於警詢之陳述，於認定
    被告違反組織犯罪條例部分，不具有證據能力，亦附此敘明
    。
二、上揭犯罪事實，業據被告於偵訊、本院準備程序及審理時均
    坦承不諱（見偵卷第161至163頁，本院卷第35、45至46頁）
    ，核與告訴人謝哲仁於警詢之證述相符，此外復有告訴人參
    加FUEX全球數位資產交易中心之個人資料與資產擷圖、告訴
    人與詐欺集團成員之LINE對話紀錄、匯出匯款憑證、告訴人
    所有之存摺封面、內頁影本、詐騙集團提供給告訴人之FUEX
    全球數位資產交易中心之暫時清退台灣用戶通知書、告訴人
    提供之對話人員、「星輝投資商學院」群組、電子錢包翻拍
    擷圖、臺灣新光商業銀行股份有限公司集中作業部111年7月
    15日新光銀集作字第1110053882號函暨帳戶資料與交易明細
    、內政部警政署反詐騙諮詢專線紀錄表、臺北市政府警察局
    松山分局三民派出所受理詐騙帳戶通報警示簡便格式表等附
    卷可佐(見偵卷第25至143頁)。足認被告之任意性自白與事
    實相符，本案事證明確，被告之犯行均堪認定，應予依法論
    科。
三、論罪科刑：
　㈠按加重詐欺罪，係侵害個人財產法益之犯罪，其罪數之計算
    ，核與參與犯罪組織罪之侵害社會法益有所不同，審酌現今
    詐欺集團之成員皆係為欺罔他人，騙取財物，方參與以詐術
    為目的之犯罪組織。倘若行為人於參與詐欺犯罪組織之行為
    繼續中，先後多次為加重詐欺之行為，因參與犯罪組織罪為
    繼續犯，犯罪一直繼續進行，直至犯罪組織解散，或其脫離
    犯罪組織時，其犯行始行終結。故該參與犯罪組織與其後之
    多次加重詐欺之行為皆有所重合，然因行為人僅為一參與犯
    罪組織行為，侵害一社會法益，屬單純一罪，應僅就「該案
    中」與參與犯罪組織罪時間較為密切之首次加重詐欺犯行論
    以參與犯罪組織罪及加重詐欺罪之想像競合犯，而其他之加
    重詐欺犯行，祗需單獨論罪科刑即可，無需再另論以參與犯
    罪組織罪，以避免重複評價。是如行為人於參與同一詐欺集
    團之多次加重詐欺行為，因部分犯行發覺在後或偵查階段之
    先後不同，肇致起訴後分由不同之法官審理，為裨益法院審
    理範圍明確、便於事實認定，即應以數案中「最先繫屬於法
    院之案件」為準，以「該案件」中之「首次」加重詐欺犯行
    與參與犯罪組織罪論以想像競合。縱該首次犯行非屬事實上
    之首次，亦因參與犯罪組織之繼續行為，已為該案中之首次
    犯行所包攝，該參與犯罪組織行為之評價已獲滿足，自不再
    重複於他次詐欺犯行中再次論罪，俾免於過度評價及悖於一
    事不再理原則。至於「另案」起訴之他次加重詐欺犯行，縱
    屬事實上之首次犯行，仍需單獨論以加重詐欺罪，以彰顯刑
    法對不同被害人財產保護之完整性，避免評價不足。此有最
    高法院109年度台上字第3945號判決意旨可參。
  ㈡被告林永勝所參與之本案詐欺集團，成員至少有被告、暱稱
    「小文」之成年男子、收取本案帳戶之姓名年籍不詳之成年
    男子及施行詐術之本案詐欺集團其餘不詳成員，確為三人以
    上之組織無訛。又本案詐欺集團對告訴人謝哲仁施用詐術，
    致其陷於錯誤而匯款至本案帳戶，再由被告依詐欺集團成員
    指示提領包含本案詐欺所得之現金144萬元，並將該款項交
    付給暱稱「小文」之詐欺集團成員，足徵該詐欺集團組織縝
    密，分工精細，須投入相當成本及時間始能如此為之，並非
    隨意組成之立即犯罪，核屬「三人以上，以實施詐術為手段
    ，所組成具有持續性、牟利性之有結構性組織」，自為組織
    犯罪防制條例第2條規定之「犯罪組織」。再被告與本案詐
    欺集團成員以前開方式層層轉交贓款予上游，而以此方式隱
    匿、掩飾不法詐欺所得之所在及去向，上開所為已切斷資金
    與當初特定犯罪行為之關聯性，隱匿犯罪行為或該資金不法
    來源或本質，使偵查機關無法藉由資金之流向追查犯罪者，
    核與洗錢防制法第14條第1項之一般洗錢罪之要件相合。
　㈢又被告就本案犯罪事實，依卷內現存事證及臺灣高等法院被
    告前案紀錄表，足認被告對告訴人所為之加重詐欺犯行，為
    其參與本案詐欺集團後，最先繫屬於法院之「首次」加重詐
    欺犯行，應就該次犯行論以參與犯罪組織罪及加重詐欺罪之
    想像競合犯。故核被告所為，係犯組織犯罪防制條例第3條
    第1項後段之參與犯罪組織罪，刑法第339 條之4第1項第2款
    之三人以上共同犯詐欺取財罪及洗錢防制法第14條第1項之
    一般洗錢罪。
  ㈣被告與綽號「小文」之成年男子暨本案詐欺集團其餘成員間
    ，有犯意聯絡及行為分擔，應依刑法第28條規定，均論以共
    同正犯。
  ㈤按洗錢防制法第16條第2項規定，犯第14條、第15條之罪，在
    偵查或審判中自白者，減輕其刑。次按想像競合犯之處斷刑
    ，本質上係「刑之合併」。其所謂從一重處斷，乃將想像競
    合犯組成之評價上數罪，合併為科刑一罪，其所對應之刑罰
    ，亦合併其評價上數罪之數法定刑，而為一個處斷刑。易言
    之，想像競合犯侵害數法益者皆成立犯罪，論罪時必須輕、
    重罪併舉論述，同時宣告所犯各罪名，包括各罪有無加重、
    減免其刑之情形，亦應說明論列，量刑時併衡酌輕罪部分量
    刑事由，評價始為充足，然後依刑法第55條前段規定「從一
    重處斷」，非謂對於其餘各罪可置而不論。因此，法院決定
    處斷刑時，雖以其中最重罪名之法定刑，做為裁量之準據，
    惟於裁量其輕重時，仍應將輕罪合併評價在內（最高法院10
    8年度台上字第4405、4408號判決意旨參照）。查，被告於
    本院審理時，就其洗錢之犯行均已坦承不諱，自白在卷，本
    可依洗錢防制法規定減輕其刑，然因法律適用關係，被告均
    應從一重論處加重詐欺取財罪，是就被告此部分想像競合輕
    罪得減刑部分，本院於後述量刑時，將併予審酌。
　㈥爰以行為人之責任為基礎，審酌近年來詐欺案件頻傳，每每
    造成廣大民眾受騙，而被告正值青壯，卻加入詐欺集團，敗
    壞社會風氣，提供其申辦之本案帳戶，並擔任集團中提款車
    手之角色，該等角色使不法詐騙犯罪集團成員遂行其財產犯
    罪之目的，造成告訴人遭詐騙之金額非微，所受損害非輕，
    並同時使其餘集團不法份子得以隱匿其真實身分，減少遭查
    獲之風險，愈使其肆無忌憚，助長犯罪之猖獗，並造成一般
    民眾人心不安，嚴重危害社會治安，行為誠屬可議，且被告
    自陳無力金錢賠償故未與告訴人達成和解，惟念被告犯後於
    偵查、本院審理中坦承犯行（並衡酌輕罪減輕其刑事由），
    且於本案犯行分工參與程度上，非屬集團主謀或主要獲利者
    ，亦非直接向被害人施行詐術之人，尚非處於集團核心地位
    ，兼衡其角色分工及被告無前科之素行，自陳高職肄業之智
    識程度、目前無業、無人須其扶養之生活狀況等一切情狀（
    見本院卷第46頁），量處如主文所示之刑。
三、沒收部分：
　  被告於本院審理中陳稱：沒有拿到好處，他們告訴我說等最
    後再一次拿給我，一次清算，本案發生的時候，他們人就不
    見了等語（見本院卷第45頁），復查卷內尚無證據證明被告
    因此獲有報酬，檢察官亦未提出其他積極證據證明被告確有
    因本案犯行實際獲得犯罪所得，自無從宣告沒收其犯罪所得
    。至於被告提領之款項，固為其參與加重詐欺取財而得之贓
    款及洗錢標的，但該款項均已經交付其他詐欺集團成員，且
    非屬被告已分配之犯罪所得，自無從宣告沒收，附此敘明。
據上論斷，依刑事訴訟法第273條之1第1項、第299條第1項前段
，判決如主文。
本案經檢察官邱呂凱偵查起訴，經檢察官張嘉宏到庭執行職務。
中　　華　　民　　國　　111 　年　　11  　月 　 24 　 日
                  刑事第八庭   法  官  陳建文
以上正本證明與原本無異。
如不服本判決應於收受判決後20日內向本院提出上訴書狀，並應
敘述具體理由；其未敘述上訴理由者，應於上訴期間屆滿後20日
內向本院補提理由書（均須按他造當事人之人數附繕本）「切勿
逕送上級法院」。
告訴人或被害人對於判決如有不服具備理由請求檢察官上訴者，
其上訴期間之計算係以檢察官收受判決正本之日期為準。　　　
中　　華　　民　　國　　111 　年　　11　　月　　24　　日
                               書記官  李政優
附錄本案論罪科刑法條全文：
組織犯罪防制條例第3條第1項
發起、主持、操縱或指揮犯罪組織者，處3年以上10年以下有期
徒刑，得併科新臺幣1億元以下罰金；參與者，處6月以上5年以
下有期徒刑，得併科新臺幣1千萬元以下罰金。但參與情節輕微
者，得減輕或免除其刑。
洗錢防制法第14條
有第二條各款所列洗錢行為者，處7年以下有期徒刑，併科新臺
幣5百萬元以下罰金。
前項之未遂犯罰之。
前二項情形，不得科以超過其特定犯罪所定最重本刑之刑。
中華民國刑法第339條之4
犯第339條詐欺罪而有下列情形之一者，處1年以上7年以下有期
徒刑，得併科1百萬元以下罰金：
一、冒用政府機關或公務員名義犯之。
二、三人以上共同犯之。
三、以廣播電視、電子通訊、網際網路或其他媒體等傳播工具，
    對公眾散布而犯之。
前項之未遂犯罰之。